臺灣嘉義地方法院刑事判決
110年度易字第34號
公  訴  人  臺灣嘉義地方檢察署檢察官
被      告  吳瑞仁



            吳淑燕


            郭宗瑋


被  告  兼
參  與  人  權洲有限公司


法定代理人  黃雅萍
上列被告因違反政府採購法案件，經檢察官提起公訴（109年度
偵字第5342號），本院判決如下：
    主    文
吳瑞仁共同犯政府採購法第八十七條第五項前段借用他人名義及
證件投標罪，累犯，處有期徒刑肆月，如易科罰金，以新臺幣壹
仟元折算壹日。
吳淑燕、郭宗瑋共同犯政府採購法第八十七條第五項前段借用他
人名義及證件投標罪，各處有期徒刑肆月，如易科罰金，均以新
臺幣壹仟元折算壹日。
權○有限公司因受雇人執行業務，犯政府採購法第八十七條第五
項借用他人名義及證件投標罪，處罰金新臺幣參萬元。未扣案之
犯罪所得新臺幣陸拾貳萬柒仟貳佰壹拾元沒收，於全部或一部不
能沒收或不宜執行沒收時，追徵其價額。
    犯罪事實
一、吳瑞仁係址設嘉義縣○○鄉○○路0段000號1樓權○有限公司(登
    記負責人黃雅萍，下稱權○公司)之實際負責人，吳淑燕為吳
    瑞仁之胞妹，在權○公司負責會計業務，郭宗瑋則為權○公司
    於民國102年間開發之新型塑鋼護欄投資案股東；許黎明於
    該時係明○土木包工業(下稱明○工業)之負責人，並明○工業
    具有「土木包工業或丙等以上營造業」資格。
二、緣交通部公路總局第五區養護工程處(下稱第五養工處)於10
    3年11月14日辦理「台61線000K+100~000K+000等5處平面匯
    出入口試辦護欄設置工程」(下稱本案標案)公開招標，廠商
    需具備「土木包工業或丙等以上營造業」始符合投標資格。
    吳瑞仁及吳淑燕得知上開招標訊息後有意投標，以推廣權○
    公司開發之新型塑鋼護欄，惟因權○公司不具本案標案之前
    揭投標資格，其等即與郭宗瑋商議，委由郭宗瑋借用其他符
    合資格廠商之名義投標。吳瑞仁、吳淑燕、郭宗瑋因而共同
    基於意圖影響採購結果、獲取不當利益而借用他人名義及證
    件投標之犯意聯絡，於103年11月間，由郭宗瑋向許黎明借
    用具備投標資格之明○工業名義投標。許黎明則基於意圖影
    響採購結果之犯意，容許出借明○工業之牌照與郭宗瑋參與
    本案標案投標（許黎明部分由本院另為判決）。嗣郭宗瑋就
    本案標案出資新臺幣（下同）18萬元購買中華郵政匯票，作
    為押標金支票，並持向許黎明借得之明○工業同業公會會員
    證書、營業人銷售額與稅額申報書、明○工業登記證書等資
    料影本，製作投標文件，並蓋用明○工業之大小章後，檢附
    相關文件於103年11月24日至第五養工處投標。後本案標案
    於103年11月25日開標，由明○工業以338萬6,000元得標後，
    由郭宗瑋、權○公司、吳瑞仁自行安排人員施作本案標案，
    並由吳淑燕負責本案標案工程款之分配核算。
三、案經法務部調查局嘉義市調查站移送臺灣嘉義地方檢察署檢
    察官偵查起訴。
    理    由
一、本判決以下其他認定事實所引用之被告以外之人於審判外之
    言詞或書面陳述等供述證據，因當事人均對證據能力方面表
    示同意作為證據（本院卷二第103頁），而本院審酌各該證
    據作成時之情況，核無違法不當或證明力明顯過低之瑕疵，
    亦認以之作為證據應屬適當，是依刑事訴訟法第159條之5第
    1項之規定，認均有證據能力。又其他資以認定被告犯罪事
    實之非供述證據，亦查無違反法定程序取得之情形，依刑事
    訴訟法第158條之4反面規定，亦具證據能力。
二、認定犯罪事實所憑之證據及理由： 
  ㈠訊據被告吳瑞仁及吳淑燕固均坦認本案標案所使用之新型塑
    鋼護欄為被告權○公司所有，且為被告吳瑞仁到場施作安裝
    ，並被告吳淑燕有就本案標案之工程款製作分配明細表，被
    告郭宗瑋則坦認由其持明○工業之相關資料，且自行購買郵
    政匯票作為押標金後，檢具資料至第五養工處就本案標案投
    標並得標等節。惟均矢口否認有何違反政府採購法之犯行，
    辯稱如下：
　1.被告吳瑞仁辯稱：伊看不懂標案，本案標案是被告郭宗瑋要
    去投標，被告郭宗瑋僅係向伊公司即被告權○公司購買新型
    塑鋼護欄而已，伊有去幫忙被告郭宗瑋就本案標案安裝新型
    塑鋼護欄等語。
　2.被告吳淑燕辯稱：伊們沒做過投標所以不懂，本案標案係被
    告郭宗瑋說要投標，所以由被告郭宗瑋全權負責，得標後也
    係被告郭宗瑋全權負責。本案標案施工過程中，被告郭宗瑋
    有找伊們派人到現場安裝新型塑鋼護欄。伊們曾與「中間人
    」約定好，「中間人」僅要能幫被告權○公司推動銷售新型
    塑鋼護欄，會將採購案所得總金額10%交給「中間人」當佣
    金，此佣金部分也有告訴被告郭宗瑋，因為被告郭宗瑋也要
    支付。伊雖然有製作工程款分配明細表，然該明細表僅係製
    作給投資新型塑鋼護欄股東之分配表，係按照護欄價金所製
    作，由上開分配表可知，若本案標案係伊公司主導，被告郭
    宗瑋應將本案標案標金總額由伊們分配，然並非如此，是本
    案標案與被告權○公司無關等語。
　3.被告郭宗瑋則辯稱：伊有與同案被告許黎明討論後，經同案
    被告許黎明肯認而去投標，且本案標案施作過程中也有跟同
    案被告許黎明討論，所以伊並非單純向同案被告許黎明借牌
    去投標等語。
　4.被告權○公司之代表人亦稱：本案標案投標與公司無關等語
    。
  ㈡被告吳瑞仁及吳淑燕分別為被告權○公司之實際負責人及會計
    ，而被告權○公司並不具有「土木包工業或丙等以上營造業
    」之資格。第五養工處於103年11月14日辦理本案標案之公
    開招標，並限制為具「土木包工業或丙等以上營造業」資格
    始得投標，被告郭宗瑋即向斯時明○工業負責人即同案被告
    許黎明表示欲投標後，同案被告許黎明將明○工業之同業公
    會會員證書、營業人銷售額與稅額申報書、明○工業登記證
    書等資料影本借與被告郭宗瑋，被告郭宗瑋即持上開文件製
    作投標文件，並蓋用明○工業大小章，且記載自己之行動電
    話為標單上之聯絡電話，自行購買18萬元之中華郵政匯票作
    為押標金，於同年月24日至第五養工處投標，本案標案於翌
    日開標後，由明○工業以338萬6,000元得標。後即由被告郭
    宗瑋在本案標案處理現場大小事，並以被告權○公司所生產
    之新型塑鋼護欄為本案標案材料，由被告吳瑞仁到場施作，
    後本案標案追加預算至374萬3,046元，經明○工業收取後扣
    除稅金全數交與被告郭宗瑋，並被告郭宗瑋再交與被告權○
    公司共275萬9,159元等節，經被告吳瑞仁、吳淑燕、郭宗瑋
    及同案被告許黎明於調查站、偵訊及本院均坦認在卷。並有
    被告吳淑燕製作之本案標案工程款分配明細表、權○公司基
    本資料、明○工業基本資料、決標公告、公開招標公告、第
    五養工處投標文件簽收單據、甲標封、證件封、標單封、退
    還押標金申請單、明○工業之土木包工業登記證書、嘉義縣
    土木包工商業同業公會會員證書、營業人銷售額與稅額申報
    書、切結書、投標廠商聲明書、營造業登記資料查詢、負責
    人照片、印鑑、獎懲紀錄、主管機關複查及抽查記錄、標單
    (投、開標時使用)、第五養工處詳細價目表(標單)、第五養
    工處開標_決標紀錄、第五養工處參加開標入場憑證、得標
    廠商指派開標、訂約人員聲明書、第五養工處公開招標決標
    公告(得標廠商資料表)、第五養工處發包中心遞送押標金清
    單、103年11月24日之郵政匯票申請書影本各1份，及第五養
    工處分期檢查(申請)報告表、被告吳淑燕提供之陳述狀內含
    權○公司金融機構帳戶網路銀行截圖及封面影本各2份附卷可
    佐（調查卷第25至27頁、第30至34頁、第36至40頁、第43至
    56頁、第58頁；他字卷第8頁、第19至20頁、第47至48頁；
    本院卷一第31至33頁、第99至107頁），此部分事實堪以認
    定。
  ㈢被告郭宗瑋出面向同案被告許黎明借用明○工業牌照以為本
　　案標案投標之過程部分：
  1.被告郭宗瑋於調查局中自白稱：伊係因為想要賺取施工利潤
    ，而伊所屬公司無法投標，所以伊才借用伊父親朋友即證人
    即同案被告許黎明所設立之明○工業牌照來投標本案標案，
    係伊親自拿18萬元去購買郵政匯票投標，並因為伊係借用證
    人許黎明之明○工業牌照投標，故開標當日由伊出席，且由
    伊簽名，相關資料欄位都由伊來填寫，並為使第五養工處可
    以聯絡到伊，伊也係留伊的電話，伊未支付報酬予證人許黎
    明等語（他字卷第41至46頁）。並於本院稱證人許黎明及明
    ○工業均無獲取任何利潤等語（本院卷一第167至169頁）。
    核與證人許黎明於調查站陳稱：伊沒有參與本案標案投標，
    係因伊朋友於103年間向伊表示其兒子即被告郭宗瑋要投標
    本案標案，向伊商借明○工業之使用牌照，伊因為與被告郭
    宗瑋之父親有多年交情，才無任何代價借牌給被告郭宗瑋，
    伊將明○工業之統一編號、大小章、公會會員證等資料全權
    交給被告郭宗瑋處理，伊完全沒有參與施作，每階段之工程
    款係由伊幫被告郭宗瑋提領後扣除稅金再給被告郭宗瑋，本
    案標案之押標金資金亦應由被告郭宗瑋自行出資，並因係被
    告郭宗瑋向伊借牌投標，所以標單上聯絡電話係被告郭宗瑋
    的，分期檢查報告表上承攬廠商欄位才會均由被告郭宗瑋自
    行簽署等語（他字卷第37至40頁）。復於偵查中證稱：本案
    係因被告郭宗瑋之父親跟伊是數十年朋友，伊想說被告郭宗
    瑋想做就讓他做，均由被告郭宗瑋負責工地等語（偵卷第77
    至78頁）。並於本院具結稱：本案標案係被告郭宗瑋想要承
    作，伊就讓被告郭宗瑋做，所以本案標案之工人、機具及薪
    水均由被告郭宗瑋處理，伊僅提醒被告郭宗瑋注意安全，從
    未下任何指導或命令，且工程完成也是被告郭宗瑋去請款，
    伊沒有賺任何錢，僅有拿稅金而已，所以本案標案之賺賠與
    伊無關等語（本院卷二第87至90頁）大致相符。證人許黎明
    與被告郭宗瑋並無恩怨糾紛，且被告郭宗瑋為其友人之子，
    當無甘冒偽證罪之追訴處罰，而為與事實不符陳述之動機或
    理由存在。且證人許黎明亦是同案被告身分，業已坦承犯罪
    事實之經過，其之證述內容，已使自身陷於刑事訴追之不利
    情形，更無以供述被告郭宗瑋犯罪資為推諉卸責之必要，應
    堪採信。
  2.再者，衡諸常情，一般公司若有意願投標，應會先就各項目
    仔細計算金額評估利潤，以確認投標金額，並準備押標金後
    ，於投標日出具相關投標資料及給付押標金，且於施工過程
    中予以定期確認以保能獲取預估利潤。然證人許黎明證稱本
    案標案之賺賠均與其無關，且明○工業亦無獲得任何利潤如
    前。又被告郭宗瑋投標本案標案之相關標案資料中雖使用明
    ○工業名義及證人許黎明之名義，卻填寫自己之聯絡電話，
    且係自行購買郵政匯票出資，有前揭中華郵政股份有限公司
    函、退還押標金申請單、得標廠商指派開標、訂約人員聲明
    書、第五養工處公開招標決標公告在卷可憑。復第五養工處
    之分期檢查告報表亦均為被告郭宗瑋予以簽名確認，證人許
    黎明從未有任何指示，此經證人許黎明證述在卷，並有前開
    第五養工處分期檢查報告表可佐。均再再顯認證人許黎明及
    明○工業對本案標案實均無任何關係，亦徵被告郭宗瑋於調
    查局之上開向明○工業借牌之自白應為真實。
　㈣被告吳瑞仁及吳淑燕係與被告郭宗瑋商議而共同向證人許黎
    明借用明○工業牌照投標：
　1.被告吳淑燕於調查局自承：本案標案係伊請股東即被告郭宗
    瑋上網瀏覽找到與塑鋼護欄相關之標案在第五養工處公告，
    伊們才開始著手參與投標，伊請被告郭宗瑋找具有土木包資
    格之廠商，而被告郭宗瑋最後協助找來明○工業投標第五養
    工處之採購案，經伊與被告郭宗瑋商量後談妥投標金額為33
    8萬6,000元，且因被告權○公司本身係塑鋼護欄製造商，對
    成本拿捏準確，始能以最低價格得標本案標案，因為本案標
    案有限制需具有營造業或土木包牌照，但被告權○公司均沒
    有，所以無法自行投標，而被告郭宗瑋有營造背景，知道投
    標文件等採購程序怎麼處理，所以才會由被告郭宗瑋找明○
    工業投標，然明○工業僅有負責鋼板柱之鑽孔，其餘怪手、
    標線、工作車等全部機具及工人均由被告權○公司支援。伊
    係與被告郭宗瑋談妥由被告郭宗瑋負責找具有資格之廠商投
    標，施工及所有文件均由被告郭宗瑋負責，郭宗瑋僅要將購
    買材料之工程款項交給被告權○公司就好。本案標案不僅係
    被告權○公司及郭宗瑋在處理，其餘股東亦都知道被告郭宗
    瑋要去向具有相關資格之明○工業牌照來投標，所以涉嫌借
    用他人牌照得標本案標案不僅伊有責任，其餘人也都有責任
    等語（他字卷第9至14頁）。被告吳瑞仁於偵查中則坦認：
    伊與被告郭宗瑋等人當初討論，若護欄部分公家機關要採用
    ，要不要標看看，被告郭宗瑋說好，當時這個標案網路上有
    公開招標，所以伊們才討論要不要標看看，然因為伊對於投
    標程序不熟，所以由被告郭宗瑋處理投標事宜等語（偵卷第
    81至83頁）。上開被告2人所述投標過程，亦經證人即被告
    郭宗瑋於調查站稱：約於103年7月、8月間某日，被告吳瑞
    仁跟伊說第五養工處準備要用被告權○公司開發之新型安全
    護欄作為規範，並在台16線00K至00K試辦護欄設置工程，希
    望伊以權○公司所開發之新型安全護欄作為規範繪製「測量
    設計圖」，並交給第五養工處作為公告招標訊息使用，隨後
    本案標案就於103年11月14日公告，本案標案係被告權○公司
    之被告吳瑞仁告訴伊的，並且招標期間一直要求伊去標本案
    標案，但因為伊所屬之公司無法標本案標案，因此伊就借證
    人許黎明所設立之明○工業牌照來投標本案標案等語（他字
    卷第41至46頁）。於偵查中稱：本案標案係被告權○公司、
    被告吳瑞仁問伊要不要參考本案標案等語（偵卷第69至71頁
    ）均為相符。而被告吳淑燕曾與第三人即被告權○公司之新
    型塑鋼護欄股東江芯惠電話談論本案標案，電話中屢稱「我
    們當初這個標案就是用他的名字去標的，大家那時就說好了
    ，說過去的話看他出多少，他要給人家那邊的佣金...」「
    我跟你說，這我們當初去標的時候...」有錄音對話譯文1份
    附卷可憑（他字卷第28至30頁），並經被告吳淑燕於本院確
    認上開譯文係在討論本案標案一節（本院卷二第105頁），
    是被告吳瑞仁及吳淑燕前開自白核與證人郭宗瑋所述其中係
    由被告權○公司、吳瑞仁告知證人郭宗瑋本案標案，並要求
    證人郭宗瑋投標等節均為相符，且亦與被告吳淑燕上開電話
    內容無違。而被告吳淑燕自白稱對成本拿捏準確，亦徵被告
    吳淑燕足以掌控、主導本案標案之投標價格，則被告吳瑞仁
    及吳淑燕之上開自白應非虛妄。
　2.又被告吳瑞仁及吳淑燕相當積極欲銷售被告權○公司所製造
    之新型塑鋼護欄等節，經被告吳瑞仁於調查筆錄稱：因此護
    欄係新型產品，許多公務機關都不太敢用，所以當時伊與被
    告吳淑燕等股東均協議拿出工程款之10%作為佣金，約定何
    人推銷出去就有資格拿到此佣金，並新型塑鋼護欄在經過1
    年半之送件及審核後，一直等不到結果，伊遂與第五養工處
    之承辦人聯絡，承辦人向伊表示已經沒有資料要補，要伊自
    行至政府採購網網站查詢有關工程之標案，所以伊便要證人
    郭宗瑋注意有無相關採購案，並第五養工處招標均是用鋼板
    護欄，在本案標案特別規範使用塑鋼護欄，而當時臺灣製造
    塑鋼護欄之公司很少，所以第五養工處之承辦人才會要被告
    權○公司之塑鋼護欄去做測試報告，以符合投標資格等語（
    他字卷第61至68頁）。及被告吳淑燕稱：本案標案要使用塑
    鋼護欄，而塑鋼護欄係伊拜託「中間人」幫忙介紹、幫忙推
    廣出去的，所以有與「中間人」約定好僅要能幫被告權○公
    司推動塑鋼護欄，所得總額10%就是「中間人」之佣金。會
    注意到本案標案，就是「中間人」轉知要伊去注意標案已經
    順利推出被告權○公司銷售之塑鋼護欄，而被告權○公司在本
    案是第一次參與政府公共工程採購案，因為沒有經驗才需透
    過「中間人」幫忙將塑鋼護欄推到第五養工處之本案標案，
    「中間人」跟伊及被告吳瑞仁說，伊們的案子已經推上去了
    ，要伊們到政府採購網搜尋有無與護欄相關之標案，並要伊
    們投標，所以伊才將此事告訴證人郭宗瑋，而在採購網上全
    國也只能看到本案標案，所以確信是「中間人」將塑鋼護欄
    推到第五養工處之本案標案中等語（他字卷第9至14頁）證
    述明確。綜合被告吳瑞仁及吳淑燕暨證人郭宗瑋前揭所述，
    明顯可見被告吳瑞仁及吳淑燕為使被告權○公司銷售之塑鋼
    護欄得以順利推廣出去，甚不惜給付佣金予「中間人」，並
    時刻關心此塑鋼護欄在第五養工處審核進度以為推廣，則在
    第五養工處承辦人告知注意是否有標案時，衡情因急於推廣
    此塑鋼護欄，當應會想方設法爭取本案標案，則在被告吳瑞
    仁及吳淑燕知悉本案標案係資格限定標，被告權○不符合資
    格下，委由被告郭宗瑋向明○工業借牌投標之情形亦非不可
    想像，且核與被告吳瑞仁及吳淑燕前開自白，及證人郭宗瑋
    之證述相符，當屬非虛。
　3.復被告吳淑燕供稱在計算本案標案之分配支出表係以本案標
    案「總金額」計算10%佣金給付給前述「中間人」，並此為
    被告吳瑞仁開會決定等語（本院卷二第105至106頁），核與
    其就本案標案所製作之工程分配明細表中，即敘明以標案總
    金額370萬3,013元（此為證人郭宗瑋告知被告吳淑燕之金額
    ，本院卷二第106頁）計算10%佣金相符，有前開工程分配明
    細表可佐。然若被告吳瑞仁及吳淑燕未與被告郭宗瑋共同謀
    議投標本案標案，被告吳瑞仁及吳淑燕應實無任何權利就標
    案總金額得以自作主張得標之人應配合給付10%佣金與「中
    間人」，更足認被告吳瑞仁及吳淑燕係與證人郭宗瑋討論共
    同決議要投標本案標案，並委由證人郭宗瑋出面負責借用明
    ○工業牌照投標甚明。
　㈤被告等人固以前詞置辯，惟查：
　1.被告吳瑞仁、吳淑燕及郭宗瑋均曾於甫受偵查時，坦認有共
    同借標之行為，卻於偵查中或本院否認此揭犯行。並被告吳
    瑞仁於調查筆錄稱：伊因為第五養工處之承辦人跟伊說伊們
    可以至政府採購網網站查詢有關新型護欄之招標案，所以伊
    有叫被告郭宗瑋去注意有無相關採購案等語（他字卷第65頁
    ），後於偵查中則稱：伊們有討論如果新型塑鋼護欄公家機
    關要採用的話，要不要標看看，被告郭宗瑋說好，且本案標
    案網路上有公開招標，所以伊們才討論要不要標看看等語（
    偵卷第82頁），復於本院則改稱伊僅係參與被告郭宗瑋之工
    程，但根本不知道本案標案等語（本院卷二第104頁）。而
    被告吳淑燕於調查筆錄自承：伊有請被告郭宗瑋找具有土木
    包資格之廠商，且請被告郭宗瑋上網瀏覽後找到本案標案公
    告，伊們才著手參與投標，經伊與被告郭宗瑋商量後談妥投
    標金額，並本案標案之怪手、標線、工作車等全部機具及工
    人都是由被告權○公司支援等語（他字卷第12至13頁）。後
    於調查筆錄又改稱：本案標案係是被告郭宗瑋個人借用明○
    工業名義投標（他字卷第89頁）。復於本院改稱：就本案標
    案被告郭宗瑋如何投標伊不知道等語（本院卷一第70頁）。
    另被告郭宗瑋於調查筆錄明確自白因係想賺去利潤，而向證
    人許黎明所設立之明○工業借牌來投標等語（他字卷第41至4
    6頁），復於偵查中改稱：係去詢問明○工業有無意願承標，
    證人許黎明要伊領標回來算看看，伊非借用牌照，因為伊與
    明○工業有僱傭關係等語（偵卷第69至71頁）。再於本院稱
    ：伊係與證人許黎明討論後決定合作，而由伊來負責等語（
    本院卷一第168頁）。則被告吳瑞仁、吳淑燕及郭宗瑋前後
    就本案標案投標過程前後所述實有不一，則其等所辯自已有
    可疑。
　2.復自被告等人及證人許黎明前開所述及相關證據資料，實足
    以佐證彼此之本案犯行。雖被告吳淑燕辯稱其所製作之分配
    明細表僅係針對被告權○公司販賣之新型塑鋼護欄，然若被
    告吳瑞仁及吳淑燕未與被告郭宗瑋共同謀議借牌投標，而係
    被告權○公司販賣新型塑鋼護欄予被告郭宗瑋，則立於被告
    吳瑞仁及吳淑燕亟欲推廣新型塑鋼護欄而私自與「中間人」
    談妥佣金時，實應僅就其等能掌握獲取販賣新型塑鋼護欄產
    品而得以獲得之金額予以計算，而非逕自以全案標金總額為
    計算標準始合於常情，然被告吳淑燕係以本案標案總金額計
    算佣金給「中間人」，顯係足以掌握本案標案總額分配始為
    計算。至除佣金部分之本案標案總額何以係由被告郭宗瑋交
    與被告吳瑞仁及吳淑燕，或係其等私下已談妥分配方式，始
    非全額交予被告權○公司以為分配，是自難以此為被告等人
    有利之認定。被告等人所辯實難憑採。
　㈥綜上所述，本案事證明確，被告等人犯行洵堪認定，應依法
    論科。
三、論罪科刑：
　㈠核被告吳瑞仁、吳淑燕及郭宗瑋所為，均係犯政府採購法第8
    7條第5項前段之借用他人名義及證件投標罪。被告吳瑞仁及
    吳淑燕分別為被告權○公司之受雇人，其等因執行業務而犯
    政府採購法第87條第5項之罪，是被告權○公司應依同法第92
    條之規定，科以同法第87條第5項之罰金。
　㈡被告吳瑞仁、吳淑案及郭宗瑋具有犯意聯絡及行為分擔，應
    依刑法第28條規定論以共同正犯。
　㈢查被告吳瑞仁前因毀棄損壞案件，經本院以98年度嘉簡字第5
    49號判決判處有期徒刑3月，並上訴後以98年度簡上字第119
    號判決有期徒刑3月確定，並於99年1月27日徒刑易科罰金執
    行完畢，有臺灣高等法院被告前案紀錄表可佐。其於徒刑執
    行完畢後，5年以內故意再犯本案有期徒刑以上之罪，為累
    犯，而審酌被告前案所犯之類型，與本案案件類型、態樣均
    截然不同，經綜合考量司法院釋字第775號解釋意旨，爰不
    依法加重其刑。
　㈣爰審酌被告吳瑞仁為被告權○公司之實際負責人，被告吳淑燕
    則為被告權○公司之會計，竟為使被告權○公司得以順利標取
    前開政府採購案，以推廣其等生產之新型塑鋼護欄，與被告
    郭宗瑋共同謀議，由被告郭宗瑋出面向斯時明○工業之負責
    人即共同被告許黎明借用明○工業牌照投標，被告吳瑞仁、
    吳淑燕及郭宗瑋共同惡化借牌風氣，所為應值非難；暨兼衡
    被告吳瑞仁、吳淑燕及郭宗瑋於本院自陳之智識程度、職業
    ，家庭經濟狀況，及犯罪之動機、目的、手段、所生危害等
    具體事實，並審酌被告權○公司於本案因被告吳瑞仁及吳淑
    燕前開違反政府採購法之情節，及其代表人於本院供稱之公
    司規模、經營情形等一切情狀，就被告吳瑞仁、吳淑燕及郭
    宗瑋部分分別量處如主文第一、二項所示之刑，併諭知易科
    罰金之折算標準；另就被告權○公司宣告如主文第三項所示
    之罰金刑（非自然人，不予諭知易服勞役折算標準）。
四、沒收：
　㈠刑法關於沒收之規定，業於104 年12月30日、105 年6 月22
    日修正公布，並自105年7月1日施行。修正後刑法第2 條第2
     項規定：「沒收、非拘束人身自由之保安處分適用裁判時
    之法律。」是以就沒收部分，應逕適用裁判時之法律，而無
    庸新舊法比較。本案借牌行為之不法性，在於取得訂立工程
    契約之方式，要非工程契約之履行本身，而契約價金本為招
    標機關為執行標案所應支出成本，並為得標廠商實際履行契
    約之對價，難認與犯罪行為具直接關聯性，是以關於此部分
    犯罪直接利得之認定，應限於其等因取得訂立採購契約機會
    可直接賺取之利潤，至於因合法履行採購契約而支出之營業
    成本及費用，本非以不法方式取得締約機會之直接利得，自
    始不在犯罪所得範圍內，此與沒收犯罪所得之總額原則（不
    扣除取得犯罪所得之成本）尚無牴觸。
　㈡被告吳淑燕於本院供陳本案標案實際共獲取62萬7,210元之利
    潤，並最終均匯入被告權○公司帳戶等語（本院卷一第178頁
    ），而因被告權○公司為家族公司，被告吳淑燕是主要處理
    財務者，是被告吳瑞仁與被告權○公司代表人於本院表示不
    清楚此部分亦符合常理。又被告權○公司依政府採購法第92
    條之規定，科以同法第87條第5項之罰金刑，依該規定，實
    際參與實行犯罪行為之人應為「廠商之代表人、代理人、受
    雇人或其他從業人員」，均係指自然人而言，是該項處罰之
    本旨並非追究「廠商」法人之個人責任或行為人責任與行為
    倫理性之非難，而係側重於其等之社會責任，以維護政府採
    購行為之正確性，具有濃厚「行政刑法」特質，與傳統刑法
    在於非難個人責任、行為人責任與行為倫理，其目的乃矯正
    行為者之惡性均未盡相同。亦即本項特別刑法所以處罰「廠
    商」法人，並非認定該「廠商」法人有實際參與或實行犯罪
    行為，而係立法機關基於加強維護政府採購行為正確性之目
    的，故除對於實際參與或實行犯罪行為之自然人科處刑罰外
    ，並對於「廠商」法人附加之特別處罰規定（學理上稱為「
    兩罰性規定」），俾能遏止或減少影響政府採購行為之犯罪
    。自不能因政府採購法第92條有上開科處罰金之規定，即謂
    上開「廠商」法人即係實際參與或實行犯罪行為之人，而認
    其等該當於刑法第38條第2項所稱之「犯罪行為人」；更不
    能僅以上揭法律對「廠商」法人之處罰規定，遽論本項之「
    廠商」法人有無犯罪行為能力之依據。故而「廠商」法人雖
    因其代表人、代理人、受雇人或其他從業人員執行業務犯政
    府採購法第87條第5項之罪，而應依同條項規定科處罰金時
    ，因該「廠商」法人並非實際參與或實行犯罪行為之自然人
    ，自難認係刑法第38條第2項所稱之「犯罪行為人」，而無
    從依同條第2項規定，將因犯上述各該項之罪所生或所得之
    物予以宣告沒收。是本院即依法職權裁定命被告權○公司參
    與本案訴訟程序，而上開犯罪所得，雖未據扣案，仍應依刑
    法第38條之1第2項第3款、第3項之規定，在參與人即被告權
    ○公司下宣告沒收，於全部或一部不能沒收或不宜執行沒收
    時，追徵其價額。本案並無其餘證據證明被告吳瑞仁及吳淑
    燕另獲取犯罪所得，而上揭匯入參與人之犯罪所得部分亦無
    其餘證據證明分配與被告吳瑞仁及吳淑燕，參以被告吳瑞仁
    及吳淑燕為兄妹，而參與人權○公司是其等人之家族公司，
    是其2人未另外各自約定利益亦非不可想像，是認被告吳瑞
    仁及吳淑燕並無自己獲取其餘不法所得，則就此2人部分自
    不另宣告沒收。
　㈢被告郭宗瑋就本案標案預期利潤為標案金額3%至5%，然因最
    後挖到電纜等賠償事宜，而未獲取至上開預期利潤，並終虧
    損等節，經被告郭宗瑋於調查站迄至本院均陳述一致（他字
    卷第45頁；本院卷一第169頁、卷二第106頁）。核與共同被
    告許黎明於調查站所述相符（他字卷第38頁），應屬可信。
　　卷內亦無證據可資認定其有因標得工程而實際取得任何犯罪
    所得，故不予宣告沒收。
　㈣至扣案之電子產品1個與保險要保書影本1件均非本案犯罪所
    用或所得之物，亦均不沒收，併此敘明。
據上論斷，應依刑事訴訟法第299條第1項前段，政府採購法第87
條第5項前段、第92條，刑法第2條第2項、第11條前段、第28條
、第47條第1項、第41條第1項前段、刑法第38條之1第2項第3款
、第3項，判決如主文。
本案經檢察官賴韻羽提起公訴，檢察官陳志川、檢察官葉美菁到
庭執行職務
中　　華　　民　　國　　110 　年　　10　　月　　15　　日
                  刑事第三庭  法　官　方宣恩
以上正本證明與原本無異。
如不服本判決應於收受判決後20日內向本院提出上訴書狀，並應
敘述具體理由；其未敘述上訴理由者，應於上訴期間屆滿後20日
內向本院補提理由書（均須按他造當事人之人數附繕本）「切勿
逕送上級法院」。　　　　　　　
中　　華　　民　　國　　110 　年　　10　　月　　15　　日
                              書記官  藍盡忠     
附錄本案論罪科刑法條全文：
政府採購法第87條
意圖使廠商不為投標、違反其本意投標，或使得標廠商放棄得標
、得標後轉包或分包，而施強暴、脅迫、藥劑或催眠術者，處 1
年以上 7 年以下有期徒刑，得併科新臺幣 3 百萬元以下罰金。
犯前項之罪，因而致人於死者，處無期徒刑或 7 年以上有期徒
刑；致重傷者，處 3 年以上 10 年以下有期徒刑，各得併科新
臺幣 3 百萬元以下罰金。
以詐術或其他非法之方法，使廠商無法投標或開標發生不正確結
果者，處 5 年以下有期徒刑，得併科新臺幣 1 百萬元以下罰金
。
意圖影響決標價格或獲取不當利益，而以契約、協議或其他方式
之合意，使廠商不為投標或不為價格之競爭者，處 6 月以上 5
年以下有期徒刑，得併科新臺幣 1 百萬元以下罰金。
意圖影響採購結果或獲取不當利益，而借用他人名義或證件投標
者，處 3 年以下有期徒刑，得併科新臺幣 1 百萬元以下罰金。
容許他人借用本人名義或證件參加投標者，亦同。
第1項、第3項及第4項之未遂犯罰之。
政府採購法第92條
廠商之代表人、代理人、受雇人或其他從業人員，因執行業務犯
本法之罪者，除依該條規定處罰其行為人外，對該廠商亦科以該
條之罰金。